【裁判字號】    92,重上更(三),266
【裁判日期】    921023
【裁判案由】    誣告
【裁判全文】
臺灣高等法院臺南分院刑事判決          九十二年度重上更(三)字第二六六號  Ｇ
      上  訴  人
      即  被  告  己  ○  ○
      選任辯護人  吳  永  茂  律師
右上訴人因誣告等案件，不服臺灣臺南地方法院八十五年度訴字第五九四號中華民國
八十七年十月二十二日第一審判決（起訴案號：臺灣臺南地方法院檢察署八十三年度
偵字第九七二三號、八十四年度偵字第三二六號），提起上訴，本院判決後，經最高
法院第三次發回，本院判決如左：
      主      文
原判決關於己○○誣告及定執行刑部分均撤銷。
己○○意圖他人受刑事處分，向該管公務員誣告，處有期徒刑壹年陸月。
      事      實
一、己○○自民國（下同）六十八年至七十一年間，曾犯竊盜、詐欺、妨害自由、賭
    博等罪（不構成累犯），猶不知悔改，復於八十一年四月初，經由戊○○之介紹
    ，得悉丙○○有意購買其所有坐落台南縣將軍鄉○○段西甲小段第二二二─七號
    、第二二二─二三號及第二二二─二四號等三筆土地暨地上建物門牌號碼台南縣
    將軍鄉西華村西華弄七０─一號、七０─二號二棟房屋（以下簡稱系爭房地），
    經議價後，以新台幣（以下同）二百五十萬元成交，乃於八十一年四月十八日，
    由己○○、邱瑞村及另二不詳姓名友人陪同，與丙○○及其夫庚○○邀集土地代
    書甲○○攜帶不動產買賣合約書範本，同往嘉義縣布袋鎮「英賓餐廳」議訂簽約
    細節，用餐後，又同往台南縣北門鄉「北海岸餐廳」飲酒，期間己○○、丙○○
    復與甲○○另闢一室，並由甲○○代為書立前揭不動產買賣合約書，待合約書內
    容繕寫完畢後，適甲○○因呼叫器響乃暫時離席，期間己○○、丙○○即於該合
    約書分別簽名，己○○並以指尖按捺指印。待甲○○回完電話返回，見該合約書
    均已簽署完畢，且因甲○○之小孩生病欲先行離去，丙○○則為取四十萬元交付
    定金亦須先回家取款，乃留己○○在餐廳內等候。丙○○返回餐廳後即交付定金
    四十萬元予己○○。嗣己○○又陸續向丙○○各拿取十萬元、三萬元、一萬元後
    ，即避不見面。丙○○為保障其權益，乃於八十一年七月十四日具狀向臺灣臺南
    地方法院起訴請求判令己○○為所有權移轉登記，並經該院於八十一年八月十二
    日以八十一年度訴字第六八四號判決丙○○勝訴，詎己○○明知上開不動產買賣
    合約書係屬真正，並無偽造，為圖影響法院民事案件之判決，竟基於意圖使丙○○、甲○○受刑事處分之犯意，虛構丙○○、甲○○涉嫌偽造其署押，作成虛偽
    之買賣契約書等事項，於八十二年二月十二日，具狀向臺灣台南地方法院檢察署
    誣告丙○○、甲○○涉有偽造文書之罪嫌，惟經臺灣臺南地方法院檢察署檢察官
    偵查後，認丙○○、甲○○偽造文書之罪嫌不足，以八十二年度偵續字第一四八
    號不起訴，己○○雖又再議，仍為台灣高等法院台南分院檢察署於八十五年十月
    二十四日以八十五年度議字第六七二號駁回再議確定。
二、案經丙○○之配偶庚○○訴由臺灣台南地方法院檢察署檢察官偵查起訴。
      理      由
一、訊據上訴人即被告己○○雖坦承於八十二年二月十二日，具狀向臺灣台南地方法
    院檢察署告訴丙○○、甲○○涉有偽造文書之罪嫌，嗣經不起訴處分確定，惟矢
    口否認有誣告之犯行，辯稱：系爭房地原係高湯金廷所有，因高湯金廷之夫丁○○持以向伊抵押借款無法清償，又怕被他人拍賣，始先移轉登記為伊名義，但事
    實上仍為丁○○、高湯金廷夫妻所有，丙○○雖有意購買，但價錢尚未談妥，並
    未成交，亦未收取定金，在北海岸餐廳時其已醉倒，是被害人丙○○載其返回飯
    店，並未與被害人丙○○訂立不動產買賣契約，因被害人丙○○於民事訴訟時提
    出該買賣合約書，伊懷疑是被害人丙○○與代書甲○○二人偽造，才告訴丙○○
    、甲○○二人偽造文書，並非誣告等語。
二、惟查被告己○○確於八十二年二月十二日，具狀向臺灣台南地方法院檢察署告訴
    丙○○、甲○○涉有偽造文書之罪嫌，嗣經臺灣臺南地方法院檢察署檢察官檢察
    官偵查結果，認丙○○、甲○○偽造文書之罪嫌不足，以八十二年度偵續字第一
    四八號不起訴，己○○雖又再議，仍為台灣高等法院台南分院檢察署於八十五年
    十月二十四日以八十五年度議字第六七二號駁回再議確定，有臺灣臺南地方法院
    檢察署檢察官八十二年度偵續字第一四八號不起訴及台灣高等法院台南分院檢察
    署八十五年度議字第六七二號處分書，並經原審及本院調取台灣台南地方法院檢
    察署八十二年度營偵字第二五二號、八十三年度偵續字一第十三號偵查卷宗查明
    無訛影印附卷可按（附於偵字第九七二三號卷第八頁、原審卷第八十四頁）。被
    告雖以前詞置辯，經查：
    （一）被告如何與被害人丙○○、甲○○等人，在前開地點書立買賣合約書，被
          害人丙○○並交付定金四十萬元，其後又陸續交付十萬元、三萬元、一萬
          元予被告等事實，迭據被害人丙○○指述明確，核與證人甲○○到庭結證
          「：：先到英賓餐廳談買賣，後來再到北海岸餐廳已談妥價錢為新台幣二
          百五十萬元，我有在場，我把契約寫好，我有拿給雙方當事人看，但尚未
          簽名，因有人打呼叫器給我，我去回電話，我回來時雙方已簽好名字，當
          時在房間內有丙○○夫婦及己○○，另三人在另一房間，因他們三人非本
          件當事人才到另一房間，定金約好是四十萬元，丙○○並未帶來，我兒子
          生病發燒，才由丙○○帶我回去，他先回去拿錢，我有看到他從家裡拿一
          包東西出來，他送我回家後，他又回餐廳，我離開時契約上已簽名」、「
          我未現場看他（上訴人）簽名，但回座時已簽好三張」、「當時我趕著回
          去，買賣契約書平時買、賣方各一份，我一份，當時丙○○回去拿四十萬
          元，三份都交己○○」等語（詳第一審卷第四十七頁、八十二年度偵續字
          第一四八號影印卷八十二年十二月十七日、八十三年二月二十四日訊問筆
          錄）；於本院前審調查時証述「問：丙○○與被告訂立買賣契約書，有無
          簽買賣契約書？答：有，我沒有親眼看到他們簽名，因為當時我的呼叫器
          響，我去櫃台回電話，我回來時名字已簽好。」、「問：總共簽了幾份？
          答：三份，契約現在何處，我不知道。」、「問：丙○○回去拿錢時，契
          約書上買賣雙方的名字是否都已簽好了？答：是的，三份的名字都已簽好
          ，我當時有看，我只是沒有當場看到他們在簽名，因為當時我在櫃台。」
          等語（詳本院更一卷第五十一頁），本院審理是復明確證稱：雙方金額談
          妥後，在北海岸餐廳寫契約，伊將契約寫好後，拿給兩造看，當時還未簽
          名，適伊呼叫器響起，伊出去回話，回來時他們己簽好，故未親見雙方簽
          名（詳本院更三卷第九十三頁），復有不動產買賣合約書影本存卷可證。
    （二）本院於調取臺灣臺南地方法院八十一年度訴字第六八四號丙○○與己○○
          間所有權移轉登記之民事案卷，經查該民事事件，業經最高法院判決林香
          堆勝訴確定，有判決影本附卷可按（附於偵字第九七二三號卷第一三五頁
          至第一五三頁），且在上開民事審理中，證人戊○○、乙○○分別證稱：
          （I）證人即本件買賣仲介人戊○○在前開民事審理程序中結證稱：「去
                年（指八十一年）己○○說在南部有房屋要賣，要他拿所有權狀資
                料給我，我先找丙○○當介紹人，想不到丙○○自己想買，因此在
                四月初（七─十日間），他們有談價錢，己○○說要賣三百萬元，
                丙○○說要買二百五十萬元，一直到四月十日才在我的事務所談好
                二百五十萬元，我就跟他們講要找代書幫他們寫契約，結果就在四
                月間，己○○由學甲的餐廳打電話給我，說已成交，收了定金四十
                萬元，那時候已將近晚上十二點，後來丙○○打電話給我說她又給
                己○○一個十萬元、一個三萬元、一個一萬元，但卻找不到己○○
                。」等語（詳前開民事一審卷二十頁反面、二審卷第一一六頁、第
                一一七頁筆錄），於本院審理時亦結證證稱：系爭房地係由伊介紹
                丙○○向己○○買受，價錢二百五十萬元，於簽約後，己○○確曾
                打電話告訴伊，買賣已成立，並收取定金四十萬元，事後己○○曾
                送六百元紅包當仲介費（詳本院更三卷第一六一頁）。
          （II）證人乙○○在前開民事審理程序中亦結證稱：「五月七日晚上在嘉
                義鹿草鄉的一家餐廳，我和己○○見面，我叫他要辦理登記，他說
                要再找姓高的（按即丁○○，詳後述）一起處理，我又問為什麼這
                麼久了還沒有處理好，他說他沒有空，在這次我問他到底向丙○○
                拿多少錢？為什麼丙○○只寄託我一百九十六萬元，他承認除了定
                金四十萬元，另外又再拿了十萬元、三萬元、一萬元，並說他自己
                要和丙○○處理，以後就找不到他的人。」等語（詳前開民事一審
                卷第二十一頁筆錄），於本院前審亦證稱：於民事庭所述均屬實，
                丙○○確向己○○以二百五十萬元買受系爭房地，並承認收取四十
                萬元定金（詳本院上訴卷第一一八頁），核與被害人丙○○所述買
                賣經過及所交予被告己○○之金額相符，至本院審理交互詰問時，
                或稱未受丙○○寄託一百九十六萬元，未聽到被告向丙○○收取定
                金四十萬元及另外又再拿了十萬元、三萬元、一萬元，或稱似有聽
                到上述情節，或稱時隔太久記憶不清楚，證詞閃爍不定，殊不足採
                ，自應以以前之證言為可採，並予敘明。
    （三）被告己○○於前開民事審理程序中亦承認有接到證人丙○○所寄郵局存證
          信函，內載：「本人向台端承購之台南縣將軍鄉○○段西甲小段第二二二
          ─七地號、第二二二─二三地號、第二二二─二四地號等三筆建地及地上
          物全部，依據買賣合約書，台端應於八十一年四月二十日將全部過戶證件
          與所有權狀交由本人辦理過戶手續，至今台端卻避不見面，顯有故意違約
          ，敬請於一星期內將全部證件提交本人辦理過戶，否則本人將依法究辦。
          謹此奉聞。附記：前款已支付新台幣五十四萬元正。頭期款新台幣一
          百九十六萬元正於交付證件時一併付給台端」等語（詳前開民事一審卷證
          件袋內義竹郵局八十一年五月十二日存證信函第六八號）以觀，足見被告
          己○○與證人丙○○就前揭不動產買賣標的及價金互相同意且出賣人即被
          告己○○也收取定金四十萬元及價款十四萬元無訛。
    （四）再徵諸被告己○○復自承於買賣合約書所載訂約日即八十一年四月十八日
          與被害人丙○○、甲○○及庚○○等人為商議本件房地買賣事宜前往嘉義
          縣布袋鎮「英賓餐廳」用餐，旋又轉往台南縣北門鄉「北海岸餐廳」喝酒
          等情在卷，衡情被告己○○若無答應出售系爭房地，雙方當事人該晚何故
          遠從台南縣請代書甲○○來嘉義縣布袋鎮西海岸餐廳，並攜帶有不動產買
          賣合約書範本？苟無雙方同意成立買賣代書如何能將買賣標的、價款付款
          約定及特約事項記載如此詳細、明瞭？又被害人丙○○等人與被告己○○
          既係為買賣房地之事而餐敘，如未達成協議，在「英賓餐廳」用餐畢即應
          不歡而散，其等又何故再轉往他處把酒言歡？況當事人間之買賣契約並不
          以書立書面契約為必要，立有書面契約只是可作為不動產物權移轉之必要
          方式及買賣契約是否成立之佐證而已，足徵雙方再轉往北海岸餐廳飲酒，
          無非為完成訂約或慶祝成交，極臻明確。被害人丙○○及証人甲○○指訴
          及証述該買賣不動產合約書於彼等離開北海岸餐廳前，即簽署完成，被害
          人丙○○並指該合約書上「己○○」之署名、指印為被告所為等情，自堪
          信採。
    （五）被告己○○雖否認有買賣契約情事，並舉於八十一年四月十八日陪其與被
          害人丙○○見面之證人邱瑞村為證，惟據證人邱瑞村於前開民事審理程序
          中已結證稱「我都在喝酒，且喝醉了，他們買賣之事，是到對面房間講，
          我不知道他們講什麼」等語以觀，顯不能為被告己○○有利之證明。況證
          人邱瑞村於前開民事審理程序中又證稱：事後曾與丙○○至桃園找被告蔡
          阿文，丙○○有拿十萬元給被告己○○等情（見前開民事二審卷第六十四
          頁至六十六頁筆錄），若買賣契約不成立，丙○○何故要再交十萬元價金
          予被告己○○？益徵被告己○○所辯，不足採。雖被告己○○又辯稱：「
          丙○○所交付之十萬元是交給丁○○」云云，並提出「丁○○出具之收據
          」一紙（存於前開民事二審卷第七十一頁筆錄）。惟此不僅為告訴人林香
          堆所否認，並陳明：「起先丁○○是要我和被告己○○簽收據，但被告蔡
          阿文為了鑽法律漏洞，就要我和丁○○簽收據，並說這地是向丁○○買的
          ，還欠他四十萬元等情（見前開民事二審卷第六十六頁反面筆錄），參酌
          該紙收據為八十一年四月二十八日所立具，收據內容載：「丙○○向高崑
          楓買受將軍鄉○○段兩棟房子，總價三百萬元，訂金十萬元」等語，該兩
          棟房子即本件系爭之不動產，早在八十一年二月十九已由高湯金延移轉所
          有權登記予被告己○○，有土地登記謄本及建築改良物登記簿謄本在卷可
          按（台灣台南地方法院檢察署八十二年度偵字第九七二三號偵查卷，下稱
          偵查卷一，第一０五頁至一三０頁），該土地及建物謄本均記載被告蔡阿
          文原為該房地之抵押權人（七十九年十一月二十一日登記最高限額抵押權
          六百萬元），當時抵押義務人為所有權人高湯金延，但是抵押債務人則為
          丁○○，可見丁○○確曾以本件房地向被告己○○抵押借款，嗣於八十一
          年二月十九日該房地以買賣為原因，移轉所有權登記予被告己○○。可見
          被告己○○先取得本件房地之抵押權再進而取得房地之所有權登記，與一
          般買賣交易直接取得所有權不同。若被告己○○已完全取得該房地之所有
          權，為何又有要求告訴人交十萬元價金予丁○○之不合常理之舉？且該收
          據竟寫明：丁○○賣系爭二棟房子予丙○○，總價三百萬元與原先約定價
          金二百五十萬元不同，所交之十萬元當成訂金復與原來訂金為四十萬元相
          差甚遠，對買受人丙○○而言並不合理，因為丙○○已經向被告己○○買
          受該房地，竟又向並非所有權人之丁○○買系爭房地，此對被告己○○而
          言也不合情，因為被告己○○明明是該房地之所有權人，竟然當該房地買
          賣契約之「見證人」，顯然不合情理，其中必有隱情，故收據所以由高崑
          楓簽立，顯係出於被告己○○授意，為被告己○○某目的而為，從而該收
          據並不足為被告己○○未與被害人丙○○成立買賣契約之證明。
    （六）被告己○○復抗辯：不動產買賣合約書上「己○○」三字非伊所簽，也未
          於其上捺指印，調查局已鑑定出合約書指印不是他的等語。惟據被告蔡阿
          文於前開民事審理程序中承認被害人丙○○所提出本票影本七張即民事卷
          內所示之本票為其所簽發（見前開民事二審卷第五十三頁反面筆錄、第五
          十六頁本票影本），於本院調查時，亦稱八十二度偵續字第一四八號卷內
          之本票為其所簽等語（該本票與上開民事二審卷附之本票相同）；而觀諸
          該等本票之被告己○○簽名筆跡不一，變化多端，如被告己○○有意做作
          ，則在本件買賣契約書所簽之名，他人亦不易辨認出係其筆跡。又契約書
          上之指印係用指尖所捺，當然亦不易辨認指印屬誰所為，所以經本院民事
          庭二次將上開契約書及被告己○○事後書寫之簽名、平日筆跡、所捺之指
          印送請內政部警政署刑事警察局鑑定，據復：「有關筆跡部分，因己○○
          字跡係事後書寫，恐有做作：：另指紋部分，因該合約書上之指紋係屬指
          尖，與捺印之指紋，指位不同，無法比對」，「：：因所送己○○指尖紋
          ，僅有部分，並非全部，致無法正確比對。另有關筆跡部分，因不動產買
          賣合約書上『己○○』簽名字跡與己○○平日字跡，二者書寫方式不同，
          未便認定」（見前開民事二審卷第二十八頁、第四十四頁該局復函）。再
          另案在檢察官偵查中及本院前審再就系爭不動產契約書上指紋與被告蔡阿
          文十指指紋鑑定結果，認均非彼二人買賣合約書原本內「己○○」之簽名
          筆跡，另指紋部分不相同，有該局八十二年四月十五日第八二０二七一一
          一號函、五月十三日第八二０三五二九四號函、八月三日第八二０五０二
          ０三號函、八十三年八月十八日第八三０七八０二五號函、九十一年十月
          九日0000000000０號函、九十一年十二月二十五日第0000
          000000０號函等資料在卷可稽（附於本院更二卷第七十三頁、第一
          ０四頁），但依前開內政部警政署刑事警察局鑑定結果，被告己○○事後
  書寫之筆跡既「恐有做作」之虞，與上開買賣合約書「己○○」之筆跡，
          因而未能比對，或有所不同，衡之民事卷內所示本票上被告之簽名，雖同
          一人所簽，亦有所不同，自難以上開鑑定結果，即認合約書上「己○○」
          字跡及指尖印確非出自被告己○○所為。況上開法務部調查局鑑定指紋部
          分，係採取被告及被害人丙○○之「指紋」，而上開買賣合約書上之蔡阿
          文指紋係屬指尖紋，二者既有所不同，鑑定結果當然「不相同」。是上開
          內政部警政署刑事警察局、法務部調查局之鑑定結果，尚難遽為被告有利
          之証據。
    （七）再本件雙方訂定買賣合約書時，被告己○○方面係由証人邱瑞村及另二位
          友人（丙○○方面並不認識）陪同，而丙○○方面除丙○○與其夫庚○○
          外，並請代書甲○○專程前往，為己○○、丙○○所不爭，並據甲○○、
          庚○○證述無訛，若非已談妥價金，雙方簽之買賣契約，何須請代書到場
          ，從而丙○○所述買賣已成立，並於簽約後交付定金四十萬元一節，應可
          採信。
    （八）綜上所述，足見被告所辯，顯係事後卸責之詞，不足採信。本件事證明確
          ，被告誣告犯行，足堪認定。至於最高法院前次發回意旨以「為釐清真相
          ，應究明是否尚有如丙○○、甲○○所稱之另二份不動產買賣合約書，俾
          供比對研判」一節。但查被告既否認有簽署前開不動產買賣合約書；被害
          人丙○○除持有卷附之合約書外，被害人丙○○、甲○○又未保有其他之
          合約書；且被害人丙○○持有之該合約書又係被害人到被告朋友處向被告
          拿取，為被害人丙○○於本院調查時陳明在卷（詳本院第六十六頁）。則
          本院已無從再取得其他簽署之合約書供作比對之用。然雖無其他合約書供
          作比對，但本院綜合上開証據資料，已足認該合約書確為被告所簽署及捺
          指印，已如前述，併予敘明。
三、查被告己○○意圖他人受刑事處分，向該管公務員誣告，核其所為，係犯刑法第
    一百六十九條第一項之誣告罪。原審就被告己○○誣告罪部分，以被告罪證明確
    ，而予論罪科刑，固非無見；惟查：該不動產買賣合約書係代書甲○○將合約書
內容繕寫完畢後，暫時離席時，即由被害人丙○○與被告在不動產合約書上簽名
    完成簽約手續，即在被害人丙○○與代書甲○○離開北海岸餐廳之前，已完成簽
    約手續。原審則認「己○○、丙○○復與甲○○另闢一室並由其代書立前揭不動
    產買賣合約書，待合約書內容繕寫完畢後，適甲○○因呼叫器響於回完電話後即
    欲先行離去，丙○○則因為取四十萬元交付定金亦須先回家取款，乃留己○○獨
    自在餐廳內等候，詎己○○即乘隙囑其不詳姓名之友人在前開合約書末出賣人應
    為署押處代簽『己○○』三字，並以指尖按捺指印。丙○○返回餐廳後見合約書
    已有己○○之署押，未察有異，致陷於錯誤亦在該不動產買賣合約書上簽名」等
    情，而認定該不動產買賣合約書係於被害人丙○○、甲○○離開北海岸餐廳後，
    始由被告囑其友人代為簽署「己○○」三字，及捺指印，其事實之認定顯與卷內
    證據資料不符，而有未當。被告上訴意旨，仍執前詞，否認犯罪，指摘原判決該
    部分不當，雖無理由，然原判決關於被告己○○誣告罪部分既有上開可議之處，
    自屬無可維持，應由本院將原判決關於被告己○○誣告罪部分定執行刑部分予以
    撤銷改判。爰審酌被告己○○之犯罪之動機、目的、智識程度、所生損害不輕及
    犯罪後仍飾詞否認犯罪之態度等一切情狀，量處有期徒刑壹年陸月，以示懲戒。
據上論斷，應依刑事訴訟法第三百六十九條第一項前段、第三百六十四條、第二百九
十九條第一項前段，刑法第一百六十九條第一項，判決如主文。
本案經檢察官林炎昇到庭執行職務。
中    華    民    國      九十二      年      十      月      二十三    日
                                  臺灣高等法院臺南分院刑事第五庭
                                      審判長法官  楊    明    章
                                            法官  沈    揚    仁
                                            法官  戴    勝    利
右正本證明與原本無異。
如不服本判決，應於判決送達後十日內向本院提出上訴狀，其未敘述理由者並應於提
出上訴狀後十日內向本院補提理由書（應附繕本)。
                                      法院書記官  吳    銘    添
中    華    民    國      九十二      年      十      月      二十四    日
附錄：本判決論罪科刑法條：
刑法第一百六十九條：意圖他人受刑事或懲戒處分，向該管公務員誣告者，處七年以
                    下有期徒刑。
                    意圖他人受刑事或懲戒處分，而偽造、變造證據，或使用偽造
                    、變造之證據者，亦同。


司法院資訊處製作；財團法人民間司法改革基金會備份。
